臺灣高等法院花蓮分院刑事判決　　　　　　　　　　　九十三年度上訴字第六八號
　　上　訴　人　
　　即　被　告　甲○○
　　選任辯護人　魏辰州律師
右上訴人即被告因偽造文書案件，不服臺灣花蓮地方法院九十二年度訴緝字第二六號
中華民國九十三年三月十六日第一審判決（起訴案號：臺灣花蓮地方法院檢察署八十
九年度偵字第一九七一號），提起上訴，本院判決如左：
    主  文
上訴駁回。
    事  實
一、甲○○與陳宏銘（另案通緝中）二人，共同基於意圖為自己不法所有之概括犯意
    聯絡，自民國（下同）八十四年二月起，在更生日報刊登以呼叫器000000
    000、000000000號為聯絡方式之代辦支票廣告，吸引如附表一所示
    不知情之申請人蕭進興等十五人，於提供姓名、身分證統一編號及住址等資料後
    ，委託代辦支票。甲○○及陳宏銘明知附表二所示之所得人並未在雍大股份有限
    公司（下稱雍大公司）或鈺堂文化事業有限公司（下稱鈺堂公司）或廣典企業股
    份有限公司（下稱廣典公司）或申倉企業有限公司（下稱申倉公司）工作，竟連
    續於附表一所示申請時間前約數日，由陳宏銘委由花蓮縣花蓮市某不知名之印章
    店不知情人員，刻印雍大公司、鈺堂公司、及申倉公司之統一發票專用章及負責
    人「楊介昌」、「林鈺人」、「陳麗珍」之印章；並進而連續在花蓮縣花蓮市不
    詳地點，蓋用於以附表二編號一至九所示之人及公司為所得人及扣繳單位之財政
    部台灣省北區國稅局八十三年度各類所得扣繳暨免扣繳憑單（以下簡稱扣繳憑單
    ）上，據以偽造前揭公司統一發票章及「楊介昌」、「林鈺人」、「陳麗珍」等
    人之印文暨扣繳憑單；並另以電腦製作之機器列印方式，偽造以附表二編號十至
    十五所示之人及公司為所得人及扣繳單位之扣繳憑單。嗣後再由甲○○或陳宏銘
    於附表一所示之申請時間，連續持上開附表二偽造之扣繳憑單，分別帶同附表一
    所示之不知情申請人蕭進興等十五人至花蓮郵局，向該郵局申請支票。致花蓮郵
    局陷於錯誤，准許蕭進興等十五人之支票申請，而詐得蕭進興等人名義之支票簿
    共十五本，再將該支票簿分別交付各申請人，並向各申請人收取新台幣（下同）
    二萬元不等之代價。足以生損害於雍大公司、鈺堂公司、廣典公司、申倉公司、
    楊介昌、林鈺人、陳麗珍等人，及對員工各類所得扣繳暨免扣繳金額之正確性，
    並花蓮郵局對核發支票之正確性。
二、案經法務部調查局花蓮縣調查站移送臺灣花蓮地方法院檢察署檢察官偵查起訴。
    理  由
一、訊之上訴人即被告（下稱被告）甲○○固坦承提供000000000呼叫器予
    陳宏銘使用，並受陳宏銘所託，持偽造之各類所得扣繳暨免扣繳憑單，帶同附表
    一所示之申請人中約三人前往花蓮郵局申辦支票；惟矢口否認有何偽造私文書及
    詐欺之犯行，辯稱：陳宏銘為伊之朋友，才借其呼叫器使用，但事前不知陳宏銘
    使用該呼叫器之用途，事後知悉陳宏銘以偽造扣繳憑單之方式代辦支票後，伊約
    只有三次受陳宏銘所託，持該偽造之扣繳憑單，陪同申請人前往申辦支票，伊並
    未取得任何報酬，且附表二所示扣繳憑單為陳宏銘所偽造，伊並未參與偽造，也
    沒有詐欺之意思云云。經查：
（一）附表二所示之所得人並未在雍大公司或鈺堂公司或廣典公司或申倉公司上班，
      業據證人即雍大公司花蓮營業處經理簡櫻桂、鈺堂公司實際負責人傅立堅、廣
      典公司負責人劉金龍、申倉公司經理陳孟塏於警詢中證述甚詳。又附表二所示
      之扣繳憑單上之雍大公司、鈺堂公司之統一發票專用章，與前揭證人所提出之
      統一發票專用章之樣式不同；且公司統一編號、電話及地址等資料均不相符，
      亦據前揭證人證述明確，並有上開公司統一發票專用章印文各乙枚，及附表二
      所示之扣繳憑單影本十五份在卷可憑。而附表二所示十五份扣繳憑單為陳宏銘
      所填寫乙情，業據陳宏銘於另案台灣台中地方法院八十六年度訴字第一０四二
      號偽造文書案件審理中供述無訛，足認附表二所示之扣繳憑單確為陳宏銘所偽
      造。
（二）再欲向花蓮郵局請領支票條件之一，為每年綜合所得或薪資所得逾新台幣二十
      萬元，並應提出納稅證明（或扣繳憑單）或服務單位證明文件，有郵政劃撥儲
      金帳戶領用支票約定書背面之請帳戶注意事項規定乙份在卷可佐。而附表一之
      不知情申請人由被告或陳宏銘帶同，以上開偽造之扣繳憑單於前揭時地向花蓮
      郵局申請支票，經該郵局誤為具備前揭請領支票規定資格而准許並交付支票簿
      各一本等情，亦據證人陳宏銘於前開台灣台中地方法院另案審理中供述明確，
      並有郵政儲金匯業局郵政劃撥儲金立帳申請書、郵政劃撥儲金帳戶領用支票約
      定書及附表二所示之扣繳憑單十五份在卷可佐。堪認被告及陳宏銘確有行使上
      開偽造扣繳憑單，致花蓮郵局陷於錯誤，而詐得以附表一申請人為名義人之支
      票簿十五本之犯行。
（三）又上開於八十四年二月至五月間刊登代辦支票廣告之000000000呼叫
      器，為被告所有，此為被告於調查局詢問、偵查時及審理中所自承，並有更生
      日報三紙附卷可憑。另申請人粘淑勤、蕭進興、吳明華等人見到該代辦支票之
      廣告後，撥打該呼叫器，經與一位吳先生聯絡後，乃一同前往花蓮郵局申辦支
      票，並經花蓮郵局准許支票之申請，而該「吳先生」經指認確為被告等情，業
      據證人粘淑勤於調查局詢問及偵訊時，蕭進興、吳明華分別於調查局詢問中證
      述綦詳。且被告亦供陳曾帶約三位申請人前往花蓮郵局申辦支票，顯見被告確
      曾帶同粘淑勤、蕭進興及吳明華前往申辦支票。而前揭蕭進興三人係本案最早
      以偽造之扣繳憑單，向花蓮郵局申辦支票之申請人，有上開三人之郵政儲金匯
      業局郵政劃撥儲金立帳申請書、郵政劃撥儲金帳戶領用支票約定書及附表二編
      號一至三所示之扣繳憑單影本各乙份附卷可稽，顯見被告早已知悉陳宏銘以偽
      造扣繳憑單之方式代辦支票，並與之有犯意聯絡。況代辦支票廣告另有000
      000000呼叫器，業據證人即借用附表一編號十申請人徐天祥名義申請支
      票之林炳宏於調查局詢問中證述明確；被告若非與陳宏銘間有犯意聯絡，陳宏
      銘又何須再向被告借用呼叫器，並請被告帶同申請人前往花蓮郵局申請支票，
      顯見被告與陳宏銘間確有偽造及行使附表二所示之扣繳憑單之犯意聯絡。
（四）被告雖辯稱其係事後知悉陳宏銘以偽造扣繳憑單方式代辦支票，且於知悉當時
      即拒絕其使用呼叫器云云。然查，被告於審理中亦供稱該呼叫器係借予陳宏銘
      拷貝使用，其本身亦有使用該呼叫器，則依常理，此呼叫器號碼已刊登於代辦
      支票之廣告上，必定有許多人撥打該呼叫器，則被告於回覆他人來電時，定會
      詢問撥打呼叫器之人所為何事，當可立刻知悉陳宏銘用該呼叫器刊登廣告代辦
      支票之事實。且被告曾擔任警察多年，亦為被告於原審審理中所自承，以被告
      曾擔任多年警察之經驗，豈有不知陳宏銘可能以不合法之方式代辦支票，並詢
      問陳宏銘以何方法代辦支票，卻仍放任陳宏銘使用該呼叫器長達四個月之理。
      況前揭代辦支票廣告迄八十四年五月二十八日仍有刊登，亦有更生日報一紙在
      卷可稽；再如前所述，被告係早於八十四年二、三月間即帶同蕭進興、粘淑勤
      及吳明華三人前往花蓮郵局申辦支票，均足認被告事前即已知悉陳宏銘欲以該
      呼叫器刊登廣告，並以偽造扣繳憑單方式代為申請支票之情。是被告前揭辯解
      ，與前述證據不符，難以採信。
（五）另申請人徐天祥、蕭建興、粘淑勤、吳明華，係以二萬元之代價委請被告或陳
      宏銘代辦支票，所有程序均由被告或陳宏銘所辦理，其等並不知悉申請支票應
      提出扣繳憑單，亦未見過附表二所示之偽造扣繳憑單等情，業據證人徐天祥、
      蕭建興、粘淑勤、吳明華等人於調查局詢問及原審審理中證述綦詳。酌之社會
      上一般人常因不諳於各種申請程序，而願意花費酬勞請專業之人全程處理申請
      事務，乃常見之情形；是堪認申請人徐天祥、蕭建興、粘淑勤、吳明華等確實
      並未對偽造附表二所示之扣繳憑單與被告或陳宏銘間有犯意聯絡，應認非屬共
      同正犯。至證人余月貴雖證述，其並未前往花蓮郵局申辦支票，以其名義申請
      之郵政儲金匯業局郵政劃撥儲金立帳申請書、郵政劃撥儲金帳戶領用支票約定
      書上之「余月貴」署押及印文可能係遭他人冒名請領等語。審之辦理郵局或銀
      行等金融帳戶開戶均應由本人親自到場，又觀之卷附之郵政劃撥儲金帳戶領用
      支票約定書係以提供身分證反面影本之方式領用，而非以提供授權書之方式領
      用，有余月貴郵政劃撥儲金帳戶領用支票約定書一紙在卷可查。而證人余月貴
      復證稱其身分證於八十四年間並未遺失，顯示證人余月貴應係親自到場，填寫
      資料並簽名蓋章，應認上開「余月貴」署押及印文為真正，並無偽造之情事，
      自不能據其證詞即認定該余月貴之署押及印文為被告或陳宏銘所偽造，附此敘
      明。
（六）按共同正犯間，非僅就其自己實施之行為負其責任，並在犯意聯絡之範圍內，
      對於他共同正犯所實施之行為，亦應共同負責（最高法院三十二年上字第一九
      ０五號判例參照）。被告與陳宏銘間確有偽造及行使附表二所示之扣繳憑單之
      犯意聯絡，已如前述；故縱如被告所辯其僅帶同三人前往辦理支票，且其未獲
      得報酬，亦應與陳宏銘就全部犯行負共犯責任。是本案事證明確，被告犯行堪
      以認定，應予依法論科。
二、核被告甲○○所為，係犯刑法第二百十六條、第二百十條行使偽造私文書罪及同
    法第三百三十九條第一項詐欺取財罪。檢察官起訴書雖漏未記載被告涉犯刑法第
    三百三十九條第一項詐欺取財罪，惟公訴人於原審準備程序中業已陳明被告涉犯
    上開罪嫌，本件尚無變更法條之問題，併此敘明。被告與陳宏銘間，就前開犯行
    ，有犯意聯絡及行為分擔，均為共同正犯。被告與陳宏銘偽造印文犯行，為偽造
    私文書之部分行為；偽造私文書之低度行為，復為行使之高度行為所吸收，均不
    另論罪。被告另就利用不知情之印章店人員，及附表一所示申請人蕭進興等十五
    人向花蓮郵局申辦支票，以詐得支票簿之部分，並應成立間接正犯。被告先後多
    次犯行，時間緊接、構成要件相同，顯係基於概括犯意反覆為之，應依連續犯規
    定論以一罪，並依法加重其刑。又被告所犯上開二犯行，有方法目的之牽連關係
    ，應依牽連犯規定，從一重之行使偽造私文書罪處斷。原審因依上開法條，再爰
    審酌被告於行為時並無前科，被告曾擔任多年警員工作卻知法犯法，及犯罪之手
    段、破壞金融秩序所造成之危害，與犯罪後未坦承全部犯行等一切情狀，量處有
    期徒刑二年四月。再敘明未扣案之附表二所示扣繳憑單上偽造之印文及印章，均
    應依刑法第二百十九條規定宣告沒收；及被告偽造之附表二扣繳憑單，業經提出
    交付郵局收受，已非被告所有之物，爰不另為沒收之諭知。復敘明公訴意旨另以
    ：被告甲○○與陳宏銘（另案通緝中）二人，共同基於為自己不法所有之犯意聯
    絡，於民國八十四年二月起，在更生日報刊登以呼叫器000000000、0
    00000000號為聯絡方式之代辦支票廣告，並接受金建賢委託代為申辦郵
    局支票，被告明知金建賢並未在廣典公司上班，竟偽造廣典公司業務上所據以製
    作各類所得扣繳暨免扣繳憑單，並持之向花蓮郵局申請支票，致花蓮郵局陷於錯
    誤准許金建賢之聲請而交付支票簿乙本，而詐得支票簿乙本，足以生損害於廣典
    公司及花蓮郵局；因認被告此部分亦涉有刑法第二百十六條、第二百十條行使偽
    造私文書罪及同法第三百三十九條第一項詐欺取財罪嫌云云。按犯罪事實應依證
    據認定之，無證據不得認定其犯罪事實，刑事訴訟法第一百五十四條第二項定有
    明文。又認定不利於被告之事實，需依積極證據，苟積極證據不足為不利於被告
    之認定，即應為有利於被告之認定，更不必有何有利之證據。本件訊據被告堅決
    否認有此部分偽造文書或詐欺之犯行，而公訴人認被告涉有此部分罪嫌無非以金
    建賢之郵局儲金匯業局郵政劃撥儲金立帳申請書為依據，然上開立帳申請書僅得
    證明金建賢有向花蓮郵局申請儲金帳戶之事實，尚不足以證明被告有何偽造金建
    賢為所得人之廣典公司扣繳憑單，並持以向花蓮郵局詐得支票簿之犯行；此外，
    公訴人復未提出其他積極證據以證明被告有前開偽造文書或詐欺犯行，揆諸前揭
    判例意旨，本應為無罪判決，惟公訴人認此部分之犯行與前開有罪之行使偽造文
    書及詐欺罪係連續犯，有裁判上一罪之關係，而不另為無罪之諭知。認事用法，
    均無不合，量刑亦屬妥適。被告上訴仍執前詞否認犯罪，核無理由，應予駁回。
據上論斷，應依刑事訴訟法第三百六十八條，判決如主文。
本案經檢察官翟光軍到庭執行職務。
中      華      民      國    九十三    年      七      月      八      日
                                    審判長法官  吳  鴻  章
                                          法官  黃  永  祥
                                          法官  林  德  盛
右正本證明與原本無異。
如不服本判決，應於送達後十日內，向本院提出上訴狀。其未敘述理由者，並應於提
出上訴狀後十日內向本院補提理由狀(須附繕本)。
                       書記官  劉  夢  蕾
中      華      民      國    九十三    年      七      月      八      日
附錄本判決論罪之法律條文：
刑法第二百十六條：
行使第二百十條至第二百十五條之文書者，依偽造、變造文書或登載不實事項或使登
載不實事項之規定處斷。
刑法第二百十條：
偽造、變造私文書，足以生損害於公眾或他人者，處五年以下有期徒刑。
刑法第三百三十九條第一項：
意圖為自己或第三人不法之所有，以詐術使人將本人或第三人之物交付者，處五年以
下有期徒刑、拘役或科或併科一千元以下罰金。
